【裁判字號】    98,聲判,9
【裁判日期】    980624
【裁判案由】    聲請交付審判
【裁判全文】
臺灣臺南地方法院刑事裁定               98年度聲判字第9號
聲請人即告  甲○○
訴人
訴訟代理人  許世烜律師
被      告  丙○○
上列聲請人因告訴被告違反公職人員選舉罷免法等案件，不服臺
灣高等法院臺南分院檢察署檢察長駁回再議之處分（98年度上聲
議字第248號），聲請交付審判，本院裁定如下：
    主  文
聲請駁回。
    理  由
一、聲請意旨略以：
  (一)原不起訴處分對於證據證明力之判斷，違背經驗法則：
  1.原不起訴處分書認：「告訴人指述被告丙○○涉犯本件違反
    公職人員選舉罷免法及刑法誹謗犯行，無非以附表編號3、4
    文內提到『你們可以打個電話問問「小賴」，他會告訴你甲○○的惡行』、『尤其那天聽「小賴」說你的社團跟基金會
    都還能賺錢』等語，且據證人即同案被告乙○○於本署偵查
    中證稱：「小賴」即是丙○○等語，為其主要論據。查證人
    即同案被告乙○○於本署偵查中先證稱：「小賴」不是丙○○，「小賴」只是一個代號，代表消息來源並不是指特定的
    人，也可以說是小張或小李等語；嗣又改稱：本件文宣出刊
    前十日左右，吳健保打電話給伊，說丙○○要爆料，伊就與
    丙○○約在永康市「異人館」見面，伊才依丙○○所述製作
    這份文宣，本件文宣除「不要操弄民調」一文係依自己意思
    撰寫，其餘文宣內容都是依丙○○提供資料記載等語。然查
    ，乙○○先後所述，顯有不符，是否可採，已有可疑」云云
    。
  2.惟原不起訴處分書僅以證人乙○○先後所述不同，即認鄭偉
    玨先後所述均無可採，實有可議；因乙○○所述「小賴」僅
    是一個代號，代表消息來源不是指特定人，但此與一般社會
    經驗之了解，賴姓為少數姓氏，一般欲作為代號者，並不會
    選擇賴氏之姓氏；況乙○○所指「小賴」又適巧有被告丙○○與之相符，則在綜合證據判斷並參酌乙○○之最初供述，
    應可得出乙○○所指之消息來源即係特定之人，亦即係被告
    丙○○，僅此，可見原不起訴處分之認定顯與一般社會通念
    有違，且只需加以採用乙○○之證詞，即足認為應提起公訴
    ，當具有交付審判之理由。
  (二)原不起訴處分，對於證據證明力之判斷，違背論理法則：
  1.原不起訴處分書認為：「本件乙○○依其所提證據資料，倘
    認為其有相當理由確信其為真實者，即不能以誹謗罪之刑責
    相繩。因可認其與被告丙○○同為本案被告，且利害關係相
    反，其所為證言，較共同被告所為不利於己之供述，其證明
    力更有可疑，自亦難專憑此項供述，為認定被告丙○○犯罪
    事實之依據」云云。
  2.惟證人乙○○並非全然將責任推給被告丙○○，此據乙○○
    所稱：「『小賴』不是指丙○○，『小賴』只是一個代號，
    代表消息來源並不是指特定的人，也可以說是小張或小李」
    等語，可證明證人乙○○在主觀意思上是要保護被告丙○○
    ，但在證據充分之下，又無可抵賴，方導致供述有不符之處
    ，原不起訴處分認為乙○○係欲將責任推給被告丙○○，而
    認為證人乙○○之證詞全然不可採，係未察覺證人乙○○先
    後供述不一之特性，更未察覺被告丙○○係無法對於附表所
    示內容自圓其說，或甚而可證明為真實，此項論斷自與證據
    證明力論理法則有違。
  (三)證人乙○○所提手札藍色原子筆箭頭以下所寫內容，已載有
    「婦幼關懷協會」、「同濟會」、「紅瓦厝會」、「好馬仕
    （柏金包）」等詞，而該等詞句又與乙○○被起訴之違反選
    舉罷免法案件之內容相符，此又何來字句片斷零星？又何來
    語意指涉不明？如明真有字句片斷零星，真有語意指涉不明
    ，不正是表示檢察官係以字句片斷零星、語意指涉不明之證
    據起訴乙○○？足見不起訴處分書之論斷與起訴書所載互為
    矛盾，而無可採。
  (四)按共同實施犯罪行為之人，在合同意思範圍以內，各自分擔
    犯罪行為之一部，相互利用他人之行為，以達其犯罪之目的
    者，即應對於全部所發生之結果，共同負責，最高法院二十
    八上字第三一一０號判例著有明文。可見分擔犯罪行為一部
    分，即為共同正犯，實務上從未見需有積極參與者，才成為
    共同正犯。是原不起訴處分認為未見被告丙○○有積極參與
    ，而認為被告丙○○無違反選舉罷免情事，顯係誤認。從而
    縱使被告丙○○未參與文宣製作，其既知情乙○○文宣之目
    的，且又提供不實訊息，自難推諉對文宣不知情。
  (五)綜上所述，本案在不需任何證據調查之下，已可將被告丙○○提起公訴，所差者僅係檢察官對於證據證明之認定有違論
    理法則及經驗法則，為此聲請交付審判。
二、按告訴人不服上級法院檢察署檢察長或檢察總長認再議為無
    理由而駁回之處分者，得於接受處分書後十日內委任律師提
    出理由狀，向該管第一審法院聲請交付審判，刑事訴訟法第
    二百五十八條之一第一項定有明文。經查：聲請人對被告丙○○提起違反公職人員選舉罷免法之告訴，經臺灣臺南地方
    法院檢察署偵查後，於九十八年二月四日以九十七年度選偵
    字第六十四號為不起訴處分，聲請人不服聲請再議，經臺灣
    高等法院臺南分院檢察署檢察長認原不起訴處分並無不當，
    聲請人聲請再議無理由，於九十八年三月六日以九十八年度
    上聲議字第二四八號處分書駁回再議之聲請，聲請人於九十
    八年三月十日收受處分書，於九十八年三月十九日委任律師
    向本院聲請交付審判，此有臺灣臺南地方法院檢察署九十七
    年度選偵字第六十四號不起訴處分書、臺灣高等法院臺南分
    院檢察署九十八年度上聲議字第二四八號處分書、送達證明
    及交付審判聲請狀附卷可稽，因認本件聲請交付審判於程序
    上已符合規定。
三、再按法院認為交付審判之聲請不合法或無理由者，應駁回之
    ，刑事訴訟法第二百五十八條之三第二項前段定有明文。又
    法院於審查交付審判之聲請有無理由時，除認為告訴人所指
    摘不利被告之事證未經檢察機關詳為調查或斟酌，或不起訴
    處分書所載理由違背經驗法則、論理法則或其他證據法則，
    否則，不宜率予交付審判，法院辦理刑事訴訟案件應行注意
    事項第一百三十四條可資參照。經查：
  (一)聲請人對被告丙○○提出違反公職人員選舉罷免法等之告訴
    ，指稱：被告丙○○明知告訴人甲○○為中華民國第七屆立
    法委員選舉臺南縣第三選區候選人，竟與同案被告乙○○（
    另由檢察官提起公訴）共同基於意圖散布於眾而以文字指摘
    並傳述足以毀損甲○○名譽之事，及使之不當選之犯意聯絡
    ，於民國九十六年十二月間某日，在臺南縣永康市「異人館
    咖啡部屋」，將「手中有鈔票，心中只有選票？」等不實言
    論，告以同案被告乙○○，再經乙○○在「鹽水溪畔文宣工
    作室」文宣品，以文字公開散布，足以生損害於告訴人人格
    名譽及選情，因認被告丙○○之行為，符合公職人員選舉罷
    免法第九十二條及刑法第三百十條之構成要件等情。經臺灣
    臺南地方法院署檢察官偵查後，以：(1)證人即同案被告乙○○先證述：「小賴」不是指丙○○等語，後又改稱：文件文
    宣出刊前十日左右，吳健保打電話來說丙○○要爆料，因此
    就與丙○○約在永康市「異人館」見面，之後再依丙○○所
    述，製作此份文宣，文宣中除「不要操弄民調」一文係依自
    己意思撰寫外，其餘均係依丙○○提供之資料記載等語，先
    後所述不符，是否可採，已有可疑。(2)同案被告乙○○與被
    告丙○○利害關係相反，亦即同案被告乙○○倘能證明其所
    傳述內容為真，即可爰引刑法第三百十條第三項規定予以免
    責，因此乙○○所為證言，較共同被告所為不利己之供述，
    證明力更有可疑，自難僅憑此項供述，為認定被告丙○○犯
    罪之依據。(3)依乙○○提出之手札藍色原子筆箭頭以下所寫
    內容：「婦幼關懷協會」、「同濟會」．．．等，字句片段
    零星，語意指涉不明，尚難遽此認定被告丙○○有散布不實
    內容予乙○○。(4)依證人乙○○、張益隆、曾信超及廖璟華
    等人證述，可知被告丙○○不僅未參與文宣之製作，且亦不
    知該文宣上記載「小賴」乙事，此與一般有意共同違反公職
    人員選舉罷免法及刑法誹謗罪之常情相違。(5)證人張益隆、
    曾信超及廖璟華證述，本件文宣內容為被告丙○○告訴同案
    被告乙○○等情，均係轉輾聽聞自乙○○所述，屬傳聞證據
    ，難據此傳聞證據認定被告丙○○涉有不法犯行等理由，而
    予被告丙○○為不起訴處分。
  (二)聲請人不服向臺灣高等法院臺南分院檢察署聲請再議，經該
    署以：(1)同案被告乙○○與被告丙○○利害關係相反，其所
    為證言，較共同被告所為不利己之供述，證明力更有可疑，
    自難專以同案被告乙○○之證，為被告丙○○犯罪之認定。
    (2)卷附手札內容雖載有：「婦幼關懷協會」、「同濟會」、
    「好馬仕（柏金包）．．．等字樣，且得據以推知當天被告
    丙○○與同案被告乙○○間有談及上開基金會及名牌皮包等
    事項，然上開字句片段零星，且文宣內容何部分為被告丙○○提供，同案被告乙○○有無將被告丙○○所述宣染擴大均
    不明確，自難遽此「語意指涉不明」之手札，認定本件文宣
    上之內容為被告丙○○散布予同案被告乙○○。(3)證人張義
    隆、曾信超及廖璟華等人證述本件文宣為被告丙○○告訴同
    案被告乙○○等語，均係聽聞乙○○所述，此部分證詞屬傳
    聞證據，難以採信，因而駁回聲請人再議之聲請。
  (三)按證人係指在他人之訴訟案件中，陳述自己所見所聞具體事
    實之人，為證據之一種。被害人之陳述，有單純到庭陳述意
    見者（刑事訴訟法第二百四十八條之一、第二百七十一條第
    二項），有就與待證事實有重要關係之親身知覺、體驗事實
    為陳述者。本院九十三年台上字第六五七八號判例：「被害
    人乃被告以外之人，本質上屬於證人，其陳述被害經過，亦
    應依人證之法定偵查、審判程序具結，方得作為證據」。旨
    在闡述被害人就與待證事實有關之被害經過所親自聞見之具
    體事實為陳述，亦應踐行刑事訴訟法第一百五十八條之三之
    規定，使其以證人身分具結，其陳述（證言）始為合法之證
    據資料，係屬證據能力之條件。然被害人之為證人，與通常
    一般第三人之為證人不侔。被害人就被害經過所為之陳述，
    其目的在於使被告受刑事訴追處罰，與被告處於絕對相反之
    立場，其陳述或不免渲染、誇大。是被害人縱立於證人地位
    具結而為指證、陳述，其供述證據之證明力仍較與被告無利
    害關係之一般證人之陳述為薄弱。從而，被害人就被害經過
    之陳述，除須無瑕疵可指，且須就其他方面調查又與事實相
    符，亦即仍應調查其他補強證據以擔保其指證、陳述確有相
    當之真實性，而為通常一般人均不致有所懷疑者，始得採為
    論罪科刑之依據，非謂被害人已踐行人證之調查程序，即得
    恝置其他補強證據不論，逕以其指證、陳述作為有罪判決之
    唯一證據（最高法院九十五年度台上字第六０一七號）。又
    按施用毒品者，其所稱向某人購買之供述，須補強證據以擔
    保其供述之真實性。良以施用毒品者其供述之憑信性本不及
    於一般人，況施用毒品者其供出來源，因而破獲者，法律復
    規定得減輕其刑，其有為偵查機關誘導、或為邀輕典而為不
    實之陳述之可能，其供述之真實性自有合理之懷疑。是本院
    一貫之見解，認施用毒品者關於其向某人購買毒品之供述，
    必須補強證據佐證，以擔保其供述之真實性，俾貫澈刑事訴
    訟無罪推定及嚴格證明之基本原則（最高法院九十六年度台
    上字第一０二九號判決）。由上開判決意旨可知，與被告有
    利害關係之證人，其所為證言之證明力與一般無利害關係者
    本不可等同視之，況且乙○○之證詞又前後不符，更應端賴
    其他證據以資究明，是原檢察機關認定同案被告乙○○之證
    詞，未可單獨資為被告丙○○有罪之證據，所秉持之理由並
    無違反證據法則之處。聲請意旨指摘原不起訴處分書未詳細
    審認同案被告乙○○最初未具實以供之目的在保護被告丙○○，僅以乙○○前後證詞不符，即未予採信，論斷違反經驗
    法則及論理法則等情，顯然違反前開判決揭櫫之意旨。
  (四)又被告丙○○雖自承已同案被告乙○○會面過，且自承卷附
    之手札藍色原子筆箭頭以下有關「婦幼關懷協會」、「同濟
    會」、「紅瓦厝會」、「好馬仕（柏金包）」．．．等內容
    為其所書立等情，惟該等證據縱能證明被告丙○○於與同案
    被告乙○○見面時，曾論及上開基金會及好馬仕皮包等事項
    ，然見面當時全部談話內容為何、哪一部分為被告丙○○提
    供、哪一部分為同案被告乙○○個人意見等等，並無法由手
    札內容得之，是此部分之證據當無法資為同案被告乙○○證
    詞之補強證據，原檢察機關未採之為證，亦無違反證據法則
    。且原檢察機關以證人張義隆、曾信超及廖璟華等人不利被
    告丙○○之證述，均聽聞自同案被告乙○○，屬傳聞證據，
    因而不予採信，此一證據之判斷，亦無何違法之處。
  (五)聲請意旨雖指摘，檢察官一方面認定上開手札內容字句片段
    零星、語意指涉不明，而予被告丙○○不起訴處分，另一方
    面又以同一內容字句片段零星、語意指涉不明之證據，起訴
    同案被告乙○○，顯自相矛盾等情。惟依卷附臺灣臺南地方
    法院檢察署檢察官九十七年度選偵字第六十四號起訴書所載
    ，檢察官係以乙○○坦承散布如卷附所示「新豐號外」文宣
    內容、告訴代理人指訴及證人廖璟華、張益隆、曾信超等人
    指證乙○○散布「新豐號外」文宣等證據，因而起訴乙○○
    ，起訴書中並未爰引前述手札，且亦未認定乙○○所散之內
    容源自於何處，是聲請意旨此部分指摘顯有誤認。
  (六)聲請意旨雖又指摘，共同正犯僅需分擔犯罪行為之一部分即
    足論罪，原檢察機關以被告丙○○未參與文宣之製作，因而
    予不起訴處分，對於證據證明力之認定有所違誤等情。惟檢
    察官係認定，本案不僅未有充足證據證明同案被告乙○○所
    散布之「新豐號外」文宣其上內容源自被告丙○○，且又無
    證據證明被告丙○○參與印製文宣，綜合以觀，因而認定被
    告丙○○犯罪嫌疑不足，並非如聲請意旨所指，僅以被告丙○○未參與文宣之製作，即予不起訴，而對被告丙○○有無
    參與其他行為恝置不顧，是聲請人此部分指摘顯係斷章取義
    。
  (七)綜上所述，原不起訴處分書所載理由並無違背任何經驗法則
    、論理法則或其他證據法則之處，且聲請人所為指摘亦未達
    准予交付審判之標準，其聲請交付審判為無理由，應予駁回
    。
四、依刑事訴訟法第二百五十八條之三第二項前段，裁定如主文
    。
中    華    民    國    98    年     6    月    24    日
          刑事第五庭    審判長法  官  鍾邦久
                              法  官  張瑛宗
                              法  官  包梅真
以上正本證明與原本無異。
不得抗告。
                              書記官  李淑秋
中    華    民    國    98    年    6     月    24    日


司法院資訊處製作；財團法人民間司法改革基金會備份。
